【裁判字號】    89,訴,2900
【裁判日期】    901228
【裁判案由】    分割共有物
【裁判全文】
臺灣臺中地方法院民事判決  八十九年度訴字第二九○○號
    原      告  壬○○
                乙○○
                辛○○
                庚○○
    被      告  癸○○
                丙○○
                甲○
                丁○○
                己○○
                戊○○
右當事人間分割共有物事件，本院判決如左：
    主      文
兩造共有坐落台中縣沙鹿鎮○○段六一０─五地號、地目建、面積０．一九二四公頃
土地，分割如附圖所示，應將(1)部分面積０．０二一四公頃歸被告丁○○取得，(2)部
分面積０．０二六七公頃歸被告戊○○取得，(3)部分面積０．０二六七公頃歸被告己○○取得，(4)部分面積０．０二二四公頃、(8)部分０．００八八公頃歸被告甲○取得
，(5)部分面積０．０一七三公頃歸被告癸○○、丙○○取得，並分別按五０七四分之
三四六八、五０七四分之一五０六之比例保持共有，(6)部分面積０．００九二公頃歸
原告庚○○取得，(7)部分面積０．００九二公頃歸原告辛○○取得，(9)部分面積０．
００九二公頃歸原告乙○○取得，(10)部分面積０．００九一公頃歸原告壬○○取得，
(11)部分面積０．０三二四公頃由兩造按其原應有部分保持共有。
訴訟費用由兩造各按原應有部分比例負擔。
    事      實
甲、原告方面：
一、聲明：如主文第一項所示。
二、陳述：
  (1)緣兩造共有坐落台中縣沙鹿鎮○○段六一０─五地號、地目建、面積０．一九二
    四公頃，原告壬○○應有部分為一五三三二分之八七七，原告乙○○應有部分為
    一五三三二分之八七八，原告辛○○應有部分為三０六六四分之一七五五，原告
    庚○○應有部分為三０六六四分之一七五五，被告癸○○應有部分為七六六六分
    之五七八，被告丙○○應有部分為四五九九六分之一五０六，被告甲○應有部分
    為七六六六分之一五００，被告丁○○應有部分四五九九六分之六一六０，被告
    己○○應有部分為六分之一，被告戊○○應有部分為六分之一，兩造共有之土地
    並無不能分割之約定，地目為建，亦無使用目的不能分割之情形，因兩造不能協
    議分割，爰提起本件訴訟請求裁判分割系爭共有土地。
  (2)系爭共有土地西邊有三米寬既成巷道通往四十米寬中清路，土地由兩造各自占有
    ，部分共有人建有房屋居住，故分割方案以各共有人現占有狀況為適當，又依臺
    灣省建築管理規則第五條規定，面臨現有巷道之基地，其建築線之指定，如巷道
    為單向出口四十公尺以上，雙向出口在八十公尺以上，均需留六公尺寬度之道路
    ，系爭土地西邊三米寬既成巷道為雙向出口在八十公尺以上，故原告提出之分割
    方案以系爭土地開闢六公尺寬之巷道，以利共有人建築及通行，並依共有人現狀
    分割避免拆除建物。坐落系爭土地建物門牌號碼臺中縣沙鹿鎮○○路十六號係庚○○使用，屋齡約二十年，為二層磚造，房屋西邊石棉瓦倉庫係原告辛○○使用
    。惟分割後如需拆除建物亦無意見。
三、證據：提出此有土地登記謄本一件、地籍圖謄本一件、分割略圖一件、現場照片
    五幀為證。
乙、被告方面：
一、聲明：同意分割。
二、陳述：
  (1)被告丁○○、己○○、戊○○部分：被告丁○○、己○○、戊○○三人同意保持
    現有巷道，分割時道路應取直而不要彎曲，系爭土地分割應在中間留有六公尺道
    路以供通行，而被告三人應有部分不願保持共有，應各自取得，並同意依原告提
    出分割方案繪製之鑑定圖所示方式分割。分割結果如需拆除建物亦無意見。
  (2)被告癸○○、丙○○部分：二人願保持共有，並就道路部分與全體共有人保持共
    有。希望不要拆除建物。因其與被告甲○另有糾紛，恐怕分割後更難與之處理。
  (3)被告甲○部分：對原告提出之分割方案並無意見。對道路部分同意保持共有。
丙、本院依職權勘驗現場，並囑託台中縣清水地政事務所派員會同測量系爭共有土地
    位置、面積，製有勘驗筆錄及鑑定圖附卷。
    理      由
一、本件被告丙○○、甲○未於最後言詞辯論期日到場，核無民事訴訟法第三百八十
    六條所列各款情形，爰依原告之聲請，就被告丙○○、甲○部分，由其一造辯論
    而為判決。
二、原告起訴主張兩造共有坐落台中縣沙鹿鎮○○段六一０─五地號、地目建、面積
    ０．一九二四公頃，原告壬○○應有部分為一五三三二分之八七七，原告乙○○
    應有部分為一五三三二分之八七八，原告辛○○應有部分為三０六六四分之一七
    五五，原告庚○○應有部分為三０六六四分之一七五五，被告癸○○應有部分為
    七六六六分之五七八，被告丙○○應有部分為四五九九六分之一五０六，被告甲○應有部分為七六六六分之一五００，被告丁○○應有部分四五九九六分之六一
    六０，被告己○○應有部分為六分之一，被告戊○○應有部分為六分之一，兩造
    共有之土地並無不能分割之約定，地目為建，亦無使用目的不能分割之情形，因
    兩造不能協議分割等事實，業據原告提出之土地登記簿謄本、地籍圖謄本為證，
    復為被告所不爭執，並經本院勘驗系爭共有土地之現場，查明屬實。是原告上開
    主張之事實，堪信為真實。系爭土地即無不分割之契約，且依土地使用目的，亦
    無不能分割之情形，兩造復無從達成分割之協議，核與民法第八百二十三條第一
    項規定相符，是原告請求分割共有物，應予准許。
三、按各共有人，得隨時請求分割共有物。但因物之使用目的不能分割或契約訂有不
    分割之期限者，不在此限，民法第八百二十三條第一項定有明文。又共有物之分
    割方法，法院應斟酌當事人之聲明、共有物之性質、經濟效用及全體共有人之利
    益等因素決之，不受當事人聲明所拘束。經查系爭土地上目前有現行巷道０．０
    ０四二公頃，為共有人使用，另有被告丁○○、己○○、戊○○三人使用之門牌
    號碼臺中縣沙鹿鎮○○路十八號土造平房，面積０．０一三八公頃、及原告庚○○使用門牌號碼臺中縣沙鹿鎮○○路十六號加強二層樓房，面積０．００八八公
    頃，另原告辛○○使用面積０．００四一公頃鐵架石棉瓦造建物，及被告癸○○
    、丙○○使用門牌號碼臺中縣沙鹿鎮○○路十五號鐵架磚土造建物，有臺中縣清
    水地政事務所八十九年十一月二十日八九清地測字第八九０一七三五七號函附鑑
    定圖可參，其中原告表示分割後如需拆除建物並無意見，被告丁○○、己○○、
    戊○○主張張分割結果如需拆除建物亦無意見等語，另被告癸○○、丙○○雖表
    示不希望拆屋，惟其使用建物係鐵架磚土造，外觀甚為老舊，有原告提出之現場
    上開建物之照片一幀可參，而癸○○之妻郭秀枝於本院現場勘驗時稱該建物係癸○○興建，屋齡約四十餘年，現出租與他人經營工廠等語，衡諸本件兩造均欲保
    留中間道路由全體共有人保持共有，以供共有人出入之用，被告癸○○、丙○○
    使用建物已甚老舊，且大部分當事人均同意拆除建物，參酌大多數共有人之意願
    等情事，以如附圖所示之方案較有利大部分共有人、並發揮最大之土地利用價值
    以達分割後之最大經濟效用，因認按鑑定圖所示之分割方案分割為適當，即如附
    圖所示將(1)部分面積０．０二一四公頃歸被告丁○○取得，(2)部分面積０．０二
    六七公頃歸被告戊○○取得，(3)部分面積０．０二六七公頃歸被告己○○取得，
    (4)部分面積０．０二二四公頃、(8)部分０．００八八公頃歸被告甲○取得，(5)部
    分面積０．０一七三公頃歸被告癸○○、丙○○並按其應有部分之比例保持共有
    ，(6)部分面積０．００九二公頃歸原告庚○○取得，(7)部分面積０．００九二公
    頃歸原告辛○○取得，(9)部分面積０．００九二公頃歸原告乙○○取得，(10)部分
    面積０．００九一公頃歸原告壬○○取得，(11)部分面積０．０三二四公頃為供
    共有人出入之道路，由兩造按其原應有部分保持共有。
四、又分割共有物之訴為形式之形成訴訟，法院不受原告聲明分割方案之拘束，本質
    上並無訟爭性，兩造本可互換地位。故如准予裁判分割，原告之訴即有理由，並
    無敗訴之問題。故本院認於裁判分割共有物訴訟，於法院准予分割，原告之訴為
    有理由時，仍應由兩造依系爭土地應有部分之比例分擔訴訟費用較符公平，附此
    敘明。
據上論結：本件原告之訴為有理由，依民事訴訟法第三百八十五條第一項前段、第七
十八條、第八十五條第一項但書、第八十一條第二款，判決如主文。
中      華      民      國    九十      年     十二     月    二十八    日
                                臺灣臺中地方法院民事第三庭
~B法      官  陳  葳
右為正本係照原本作成
如對本判決上訴，須於判決送達後廿日內向本院提出上訴狀
中      華      民      國    九十      年     十二     月    三十一    日
~B法院書記官


司法院資訊處製作；財團法人民間司法改革基金會備份。
